【裁判字號】    89,自,724
【裁判日期】    900822
【裁判案由】    偽造文書等
【裁判全文】
臺灣臺中地方法院刑事判決                          八十九年度自字第七二四號
    自  訴  人  寅○○
                丁○○
    共      同
    代  理  人  陳榮昌律師
    自  訴  人  丙○○
    被      告  卯○○
                丑○○
    共      同
    選任辯護人  柳正村
    被      告  戊○○
右列被告因偽造文書等案件，經自訴人提起自訴，本院判決如左：
    主  文
本件自訴不受理。
    理  由
一、自訴意旨詳如附件自訴狀影本所載。
二、按犯罪之被害人得提起自訴，刑事訴訟法第三百十九條第一項固定有明文，惟此
    之被害人係指犯罪之直接被害人而言。又不得提起自訴而提起者，應諭知不受理
    之判決，復為同法第三百三十四條所明定，且依同法第三百四十三條準用第三百
    零七條之規定，得不經言詞辯論為之。
三、本件自訴人自訴被告卯○○、丑○○、戊○○共同涉嫌刑法第二百十五條、第二
    百十六條之行使業務上登載不實之文書罪，及同法第三百三十九條第一項之詐欺
    取財罪，所依據之事實無非係以：自訴人三人於民國八十一年二月間與同案被告
    己○○、巳○○、子○○（以上三人業經本院另為不受理判決）合資購買坐落臺
    中市西屯區○○○段二六五九之三等地號土地，自訴人部分則以丁○○名義登記
    ，並同意與己○○指定所屬企業集團鈞國建設股份有限公司（以下稱鈞國公司）
    訂立委任契約，由鈞國公司就前開土地興建「中港世紀紅Ｃ案」（以下稱Ｃ案）
    房屋出售，投資人出資，鈞國公司從事營建、規劃、預售及帳務處理，應將Ｃ案
    之財務獨立記載，自訴人就百分之四十投資額對鈞國公司直接行使權利，分配盈
  餘。然鈞國公司於八十五年間房屋建築完成，並於同年十一月中旬結案後，自訴
    人發覺鈞國公司財務收支並未獨立開戶記載，且所列帳目張冠李戴，重複列帳，
    以無為有，以少報多，其中(一)與被告戊○○負責之金友利廣告股份有限公司（以
    下稱金友利公司）Ｃ案所訂立之「廣告製作及業務企劃承攬合約書」記載報酬為
    新台幣（以下同）八千零七萬六千零五十元，然售屋佣金竟列帳一億零五百七十
    五萬四千三百二十四元，虛報支二千五百六十七萬八千二百七十四元，為不法利
    得。(二)被告廖松霖為鈞國公司之業務經理，被告丑○○為鈞國公司之管理部經理
    ，鈞國公司實際上未借款與被告卯○○、丑○○，卻於帳冊上虛偽記載有借款本
    金存入，並虛列利息支出。認被告卯○○、丑○○、戊○○三人以欺罔之方式，
    與其餘被告己○○、庚○○、巳○○、辰○○、壬○○、辛○○、癸○○、甲○○、乙○○、子○○、午○○等（以上十一人均經本院另為不受理判決）互相勾
    串，共同以偽造文書之方式，詐取自訴人之利得云云。
三、經查，自訴人寅○○、丁○○、丙○○就同一投資案曾對案外人鈞國公司、巳○○提起民事訴訟，請求損害賠償，經本院以八十九年度訴字第七六六號審理判決
    ，而自訴人於該案中，係主張：「原告（即本案自訴人）三人由原告寅○○出面
    ，以原告丁○○名義提供坐落臺中市西屯區○○○段二六五九地號等土地予訴外
    人己○○及被告鈞國公司興建「中港世紀紅Ｃ案」房屋出售，合建契約約定原告
    三人應得權利為盈餘百分之四十，民國（下同）八十五年間房屋建築完成並銷售
    完畢後，被告竟通知原告謂已無盈餘可分，原告且尚應償還先前已分配款項云云
    」，有該案判決書影本一份在卷可稽。是自訴人於該案主張之事實為渠等與鈞國
    公司間係『合建契約』，並非主張其雙方有『委任契約』；又案外人賴源田、吳
    王秀桃與自訴人丁○○曾簽訂之協議書一份，約定：「一由賴源田為代表人，與
    營利事業洽商合作事宜。：：：：：：三立協書人同意將其土地與他人合作開發
    ，其有關之管理銷售及財務費用委由賴源田處理並同意由土地出售收入減除。四
    丁○○同意將其所登記之土地持分過戶予賴源田，賴源田同意支出新台幣壹億參
    仟肆佰柒拾參萬元作為給丁○○之保証金，同時由丁○○按月退還玖拾玖萬元，
    餘款並於結案時由丁○○應分得之本利中扣抵之：：：：：。」等語，由該協議
    書之內容可推知自訴人丁○○及案外人吳王秀桃均授權賴源田與鈞國公司訂定合
    建契約，此有協議書影本一份在卷可稽。由前述事實觀之，應認本案事實上係由
    案外人賴源田與鈞國公司訂立合建契約，僅案外人賴源田得依合建契約對鈞國公
    司主張權利，至於自訴人三人縱係實際出資之人，亦係渠等與案外人賴源田之內
    部關係而已。縱使鈞國公司曾提供帳冊供自訴人等人核帳，亦僅係願意配合渠等
    核算自己應得之利益，以向賴源田爭取應分配之盈餘，難以憑此推認自訴人三人
    與鈞國公司間有合建契約或委任契約存在。是自訴人雖主張被告卯○○、丑○○
    、戊○○三人基於犯意聯絡，共同於鈞國公司之帳冊上為不實帳目之記載，詐取
    自訴人之利得云云，惟如前所述，因其三人均不得對鈞國公司主張權利，本件犯
    罪之直接被害人應係賴源田，而非自訴人三人。自訴人三人既非此部分犯罪之直
    接被害人，依法即不得提起自訴，依照前揭說明，爰不經言詞辯論，諭知不受理
    之判決。
據上論斷，應依刑事訴訟法第三百三十四條、第三百四十三條、第三百零七條，判決
如主文。
中      華      民      國      九十      年      八    月    二十二    日
        法  官    陳  慧  珊
右正本證明與原本無異。
如不服本判決，應於送達後十日內向本院提出上訴狀（須附繕本），上訴於台灣高等
法院台中分院。
                                        書記官
中      華      民      國      九十      年      八    月    二十三    日


司法院資訊處製作；財團法人民間司法改革基金會備份。
